【裁判字號】    99,訴,296
【裁判日期】    990331
【裁判案由】    債務人異議之訴
【裁判全文】
臺灣高雄地方法院民事判決               99年度訴字第296號
原      告  乙○○○○○○
訴訟代理人  紀錦隆律師
            孫大昕律師
被      告  日盛國際商業銀行股份有限公司
法定代理人  丙○
訴訟代理人  甲○○
訴訟代理人  丁○○
當事人間債務人異議之訴事件，本院於民國99年3月17日言詞辯
論終結，判決如下：
  主  文
本院民國九十八年度司執字第一一四八七二號清償借款民事執行
事件，對原告所為之強制執行程序應予撤銷。
訴訟費用由被告負擔。
  事  實
一、原告主張：訴外人郭陳秀鑾即伊之祖母曾於民國87年10月22
    日，向被告日盛國際商業銀行股份有限公司（前為寶島商業
    銀行股份有限公司）借款新台幣（下同）3,000,000 元；嗣
    郭陳秀鑾於89年5 月17日死亡，繼承人應為郭陳秀鑾之4 名
    子女，惟因伊等之父親郭富源已於83年3 月26日死亡，故伊
    等代位繼承郭富源之應繼分，因郭陳秀鑾上開對被告之債務
    未能依約清償，經被告對郭陳秀鑾之遺產為強制執行後，尚
    有1,514,849 元及自94年4 月13日起至清償日止，按年息9.
    3%計算之利息暨按上開利率20% 計算之違約金（下稱系爭債
    權）未獲清償。嗣被告再向鈞院聲請對伊之財產為強制執行
    ，由鈞院以98年度司執字第114872號強制執行事件（下稱系
    爭執行事件）受理在案，而於系爭債權金額範圍內，扣押伊
    在訴外人集盛股份有限公司之薪資債權。惟伊為郭陳秀鑾之
    代位繼承人，自幼即未與其共同生活，對於其向被告借款一
    事毫不知情，由伊繼承郭陳秀鑾之債務顯失公平，依民法繼
    承編施行法第1 條之3 第3 項之規定，伊僅以所得遺產為限
    負清償責任，被告自不得對伊之固有財產為強制執行，爰依
    強制執行法第14條第1 項規定，提起本訴。並聲明：系爭執
    行事件之執行程序應予撤銷。
二、被告則以：原告於郭陳秀鑾死亡後曾向鈞院聲請辦理拋棄繼
    承，嗣因未補正相關資料而遭駁回，然此已足見原告知悉本
    件債務之存在，且原告確有繼承郭陳秀鑾之遺產，由其繼承
    本件債務，並無顯失公平之情形等語，資為抗辯。並聲明：
    原告之訴駁回。
三、兩造不爭執事項：
  (一)訴外人郭陳秀鑾於87年10月22日，向被告借款3,000,000 元
    ，嗣郭陳秀鑾未能依約清償，經被告對郭陳秀鑾之遺產為強
    制執行後，尚有1,514,849 元及自94年4 月13日起至清償日
    止，按年息9.3%計算之利息暨按上開利率20% 計算之違約金
    未獲清償。
  (二)原告為郭陳秀鑾之代位繼承人，於系爭執行程序扣押之薪資
    債權屬原告之固有財產。
四、本件之爭點：
    原告主張依民法繼承編施行法第1 條之3 第3 項之規定，而
    請求撤銷系爭執行程序，有無理由？
五、經查：
  (一)按「繼承在民法繼承編中華民國98年5 月22日修正施行前開
    始，繼承人已依民法第1140條之規定代位繼承，由其繼續履
    行繼承債務顯失公平者，以所得遺產為限，負清償責任」。
    98年6 月10日修正公佈之民法繼承編施行法第1-3 條第3 項
    定有明文。經查，原告為郭陳秀鑾代位繼承人，而郭陳秀鑾
    遺產僅剩餘坐落高雄縣鳳山市○○段16之1 地號土地（面積
    為118 平方公尺，郭陳秀鑾之應有部分為5/8 ）及同地段16
    之2 號地號土地（面積為1 平方公尺，郭陳秀鑾之應有部分
    為5/8 ），而原告繼承郭陳秀鑾上述遺產，亦僅止於上開土
    地之應繼分而已，別無繼承其他財產等情，已據原告提出財
    產歸戶資料清單及土地謄本等資料為證，且為被告所不爭執
    ，此部分事實足堪信為真實。
  (二)次查，上開遺產業經訴外人世華聯合商業銀行股份有限公司
    聲請本院民事執行處查封之事實，有土地謄本附卷可參。又
    原告陳稱其自身無不動產，僅有每月薪資收入，另繼承自郭
    陳秀鑾之上開土地持分亦僅為應有部分5/64等情，為被告所
    不爭執，此部分事實，亦可認定。本院審酌坐落高雄縣鳳山
    市○○段16之3 地號土地（面積為96平方公尺），經本院民
    事執行處拍賣拍定之價格為2,330,000 元，每平方公尺約24
    ,271元（元以下四捨五入），有本院民事執行處92執字第62
    647 號強制執行金額計算書分配表可參，而郭陳秀鑾上述遺
    產與上述土地接鄰，若以此金額計算，原告繼承郭陳秀鑾遺
    產之總價額約為225,644 元（《118+1 》×24,271×5/ 64
    ＝225,644 ，元以下四捨五入），此與本件被告聲請執行原
    告之債權額1,514,849 元差距甚大，亦即原告代位繼承郭陳
    秀鑾之債務遠逾繼承郭陳秀鑾之遺產，故原告起訴所稱如命
    其繼續履行郭陳秀鑾生前應付被告之執行債權1,514,849 元
    債務顯失公平，衡屬可信。是本件原告代位繼承所得之上述
    土地持分遺產，既經其它債權人查封查封，被告當可聲請拍
    賣取償，參照上開民法繼承編施行法第1-3 條第3 項規定，
    原告抗辯其對被告應負之清償責任，應僅以容忍上開土地強
    制執行之義務，無庸以其自身之薪資債權為清償，於法有據
    。
六、末查，本院98年度執字第114872號民事執行事件，對原告非
    因繼承自郭陳秀鑾遺產之薪資債權核發移轉命令，其執行方
    法自有未洽，本件原告援引修正之繼承編施行法第1-3 條第
    3 項規定，堪信應有妨礙債權人即本件被告請求之事由發生
    ，故原告依強制執行法第14條第1 項規定，提起債務人異議
    之訴，核屬有理由。
七、據上論結，原告訴請撤銷本院98年度執字第114872號強制執
    行程序，應予准許。本件事證已臻明確，兩造所為之其餘主
    張、陳述、所提之證據，經審酌後，均認與本件判決之結果
    已無影響，並無調查之必要，爰不一一論列，附此敘明。
八、結論：本件原告之訴為有理由，並依民事訴訟法第78條，判
    決如主文。
中    華    民    國    99    年    3     月    31    日
                  民事第一庭    法    官  張茹棻
上為正本係照原本作成。
如不服本判決，應於送達後20日內，向本院提出上訴狀並表明上
訴理由，如於本判決送達前提起上訴者，應於判決送達後10日內
補提上訴理由書（須附繕本）。
中    華    民    國    99    年    3     月    31    日
                                書 記 官  黃美秀

司法院資訊處製作；財團法人民間司法改革基金會備份。
